【裁判字號】    98,重上更(二),111
【裁判日期】    980610
【裁判案由】    殺人未遂
【裁判全文】
臺灣高等法院臺南分院刑事判決   98年度重上更(二)字第111號
上  訴  人
即  被  告  丙○○
選任辯護人  汪玉蓮  律師
上列上訴人因殺人未遂案件，不服臺灣嘉義地方法院91年度易字
第282號中華民國91年11月11日第一審判決（起訴案號：臺灣嘉
義地方法院檢察署90年度偵字第7624號），提起上訴，判決後經
最高法院第二次發回更審，本院判決如下：
    主  文
原判決撤銷。
丙○○殺人未遂，處有期徒刑參年。
    事  實
一、丙○○原為內政部警政署國道公路警察局第四警察隊斗南分
    隊警員，且已結婚（惟已於民國﹝下同﹞九十年十一月二十
    八日離婚），竟不知檢點私行，而與乙○○交往，嗣因二人
    感情進展不順，丙○○恐為乙○○疏遠，期間曾二度寫信試
    圖挽回，並表明其他追求者，如橫刀奪愛，將予以殺害。詎
    於九十年十一月二十一日凌晨零時二十分許，丙○○於下班
    後非執行公務時間駕駛牌照號碼SB─4300號自用小客車，前
    往嘉義縣阿里山鄉樂野村米洋七十七號，即乙○○與其母甲○○○所經營之「米洋小吃部」，窺見己○○適在該處，因
    認其有意追求乙○○，竟醋勁大發，頓萌殺人之犯意，於己○○步出小吃部時，丙○○即持乙○○所有置於店前櫃檯上
    之小尖刀（切腸用）一把，奮力朝己○○頸部砍殺，嗣因小
    尖刀掉落，其遂再至廚房取出乙○○所有之菜刀二把，除朝
    己○○臉眼部擲射一把菜刀，致其右側眼瞼受傷及眼鏡損壞
    外，再以手持之另一把菜刀接續砍殺己○○之左手、頭臉上
    嘴唇等部位；後己○○因眼鏡損壞，遂逃往所駕駛之車內換
    戴備用眼鏡返回，因聽聞屋內慘叫聲，己○○乃破門而入，
    發現丙○○持另二把菜刀抵住乙○○頸部，丙○○見狀，仍
    承續前開犯意，在屋內追殺己○○，砍中其下頷、耳後及身
    體，造成己○○因之受有右側臉頰深部傷口一處約四×二×
    二公分，右側眼瞼淺部傷口一處約一×○‧二×○‧二公分
    ，左側下唇深部傷口十×三×三公分，左右側頸部深部傷口
    一處十二×三×一‧五公分，左側耳後開放性傷口一處三×
    ○‧五×○‧一公分，左側之手、掌背面開放性傷口一處三
    ×二×○‧二公分，左側腰部開放性傷口五×一×○‧一公
    分等之傷害；後己○○不敵，始逃出屋外；並經友人駕車送
    醫急救，始倖免於難。至丙○○行兇後，隨即轉而攜帶另二
    把乙○○所有之菜刀強押乙○○駕駛前揭自用小客車車外出
    ，後因車輛撞擊山壁故障始作罷；而丙○○於同日在犯罪未
    被偵查機關發覺前，即向其上級即內政部警政署國道公路警
    察局第四警察隊斗南分隊長辛○○表示其有為上揭行為，即
    向警方自首犯罪行並進而接受裁判。
二、案經己○○訴由嘉義縣警察局竹崎分局報告臺灣嘉義地方法
    院檢察署檢察官偵查起訴。
    理  由
甲、証據能力部分：
一、按九十二年二月六日增訂公佈、同年九月一日起施行之刑事
    訴訟法施行法第七條之三規定：「中華民國九十二年一月十
    四日修正通過之刑事訴訟法施行前，已繫屬於各級法院之案
    件，其以後之訴訟程序，應依修正刑事訴訟法終結之。但修
    正刑事訴訟法施行前已依法定程序進行之訴訟程序，其效力
    不受影響」，係以程序從新為原則，故修正刑事訴訟法施行
    前，已繫屬於各級法院之案件，於新法施行後，應依修正後
    之程序終結之，而修正刑事訴訟法施行前已依法踐行之訴訟
    程序（包含相關證據法則之適用），及在舊法時期已製作完
    成，原屬具有證據能力之告訴人、證人警詢、偵訊所為之陳
    述筆錄，基於法的安定性，其效力不受修正之新法有關審判
    外陳述規定所影響，其依法定程序所製作之詢問筆錄，即屬
    刑事訴訟法第一百六十五條第一項所規定可為證據之筆錄之
    一種，法院依直接審理方式，顯示於公判庭加以調查，並經
    言詞辯論者，仍有證據能力（最高法院九十六年度台上字第
    七四九０號、九十七年度台上字三七０號判決意旨參照）。
    查本件於上開刑事訴訟法修正條文九十二年九月一日施行前
    ，已於九十一年五月七日繫屬於第一審法院之案件，証人即
    告訴人己○○於警詢中、偵查及原審九十一年五月二十八日
    所為之指証，証人甲○○○於警詢中之供証，雖或為被告以
    外之人於審判外之陳述，或未經具結，然其係於上開刑事訴
    訟法修正條文施行前，本於告訴人或証人（甲○○○部分）
    之身份所為之指証，依當時有效之刑事訴訟法並無因而無証
    據能力或具結之規定，揆諸上開說明，証人即告訴人己○○
    於刑事訴訟法修正前之警詢、偵查中及原審九十一年五月二
    十八日所為之陳述，証人甲○○○於警詢中之供証，並不因
    係被告以外之人於審判外之陳述，或未經具結而無證據能力
    ，且上開供述證據業經原審及本院歷次審理時依直接審理方
    式，顯示於公判庭加以調查，証人甲○○○復於原審、本院
    前審審理中、告訴人己○○復於本院前審審理中，以証人身
    份具結作証（見原審卷第十九頁起、本院上訴卷第二八卷起
    ，本院上訴卷第五一頁起，及後附之証人結文），從而証人
    即告訴人己○○於警詢、偵查及原審九十一年五月二十八日
    之指証，証人甲○○○於警詢中之供証均有証據能力，被告
    辯護人主張應予排除，自無可採。
二、又查卷附之書信（見偵卷第十四頁起、原審卷第二六頁），
    均係被告親自所寫之書信，又據被告供述在卷，而觀之該書
    信之內容，均涉及被告與乙○○之感情糾紛，核與本件被告
    是否具有殺人犯意有關聯性，自得作為本件証據，被告辯護
    人主張應予排除，亦無足取。
三、未按被告以外之人於審判外之陳述，雖不符前四條之規定，
    而經當事人於審判程序同意作為證據，法院審酌該言詞陳述
    或書面陳述作成時之情況，認為適當者，亦得為證據。當事
    人、代理人或辯護人於法院調查證據時，知有第一百五十九
    條第一項不得為證據之情形，而未於言詞辯論終結前聲明異
    議者，視為有前項之同意，刑事訴訟法第一百五十九條之五
    定有明文。查本件判決所引用之供述証據，除上開認具証據
    能力外，其餘部分經本院於準備程序期日提示被告及其辯護
    人均表示「對証據能力無意見」等語（見本院更二審卷第四
    一頁），且迄於本院審理期日前，檢察官、被告及其辯護人
    均未聲明異議，本院審酌該供述證據之取得過程並無瑕疵，
    與本案待證事實間復具有相當之關聯性，以之為本案證據尚
    無不當，自得採為證據。
乙、實體方面：
一、訊據上訴人即被告丙○○對於在上揭時、地持上開小尖刀、
    菜刀等揮砍被害人己○○乙情固不否認；惟矢口否認有何殺
    人之犯意，辯稱：伊見己○○與乙○○從乙○○的房間走出
    來，有點生氣，就質問他們為何從乙○○房間出來，伊拿刀
    要讓他們說出真相，己○○就過來搶刀，刀子不慎碰到己○○的脖子，並非有意殺他，且剛開始傷害己○○時，曾要他
    馬上就醫，是因為己○○打破玻璃門，乙○○尖叫，才引發
    打鬥云云。
二、經查：
  (一)被告丙○○確有於九十年十一月二十一日凌晨零時二十分許
    ，駕駛牌照號碼SB─4300號自用小客車前往嘉義縣阿里山鄉
    樂野村米洋七十七號，即乙○○與其母甲○○○所經營之「
    米洋小吃部」，窺見被害人己○○適在該處，因認其有意追
    求乙○○，竟醋勁大發，於己○○步出小吃部時，被告丙○○即持乙○○所有置於店前櫃檯上之小尖刀一把，奮力朝己○○頸部砍殺，嗣因小尖刀掉落，其遂再至廚房取出乙○○
    所有之菜刀二把，除朝己○○臉眼部擲射一把菜刀，致其右
    側眼瞼受傷及眼鏡損壞外，再以手持之另一把菜刀接續砍殺
    己○○之左手、頭臉上嘴唇等部位；後己○○因眼鏡損壞，
    遂逃往所駕駛之車內換戴備用眼鏡返回，發現屋內有慘叫聲
    ，乃破門而入，被告丙○○持另把菜刀抵住乙○○頸部，被
    告丙○○見狀，仍在屋內繼續追殺己○○，並砍中其下頷、
    耳後及身體等部位等事實，業據証人即告訴人己○○於檢察
    官偵查、原審及本院上訴審審理時分別證述：「我被殺傷後
    ，我抓住被告右手，不知何人將丙○○的刀子打掉了，丙○○就馬上至廚房拿菜刀及‧‧，他射到我的右眼瞼。‧‧我
    的眼鏡被丙○○射壞了，我就回車子拿備用眼鏡，‧‧我聽
    到屋內有慘叫聲，我‧‧將玻璃門撞破，我看見丙○○一隻
    手拿菜刀架住乙○○脖子，另外拿二把菜刀揮舞，‧‧被告
    將乙○○放開，過來砍我，‧‧我的下巴、耳後、身體被他
    砍了好幾刀，‧‧」、「第一刀就劃傷我脖子，接下來他就
    一直砍我。」（見偵查卷第8至9頁）；「我當天晚上送檳榔
    到乙○○的店裡，結完帳要推鋁門離開，甲○○○、乙○○
    送我到門口，一打開大約五公分間隙，鋁門就被猛力拉開，
    伊馬上脖子受傷，外面一片漆黑，我受傷後才知道拉門是一
    個穿警察制服的人（指被告），我看不清楚是什麼刀子殺我
    ，我猜可能是美工刀之類的（實係割豬腸用小尖刀，見警訊
    卷第十八頁照片最左編號一之刀子），當時我不覺得痛，要
    上前奪刀，甲○○○等人好像也要上前搶刀子，我有搶到刀
    子，刀子掉在地上，‧‧被告的刀子掉下之後，馬上去廚房
    拿菜刀，‧‧並擲射出一把水果刀（應為菜刀，並非水果刀
    ）傷到我眼睛，我鏡片破碎，眼臉也受傷，他手上有四把菜
    刀，左右各二把‧‧我有高度近視（九百度），我要到車上
    拿伊備用之眼鏡，我在門邊，被告來不及追出去，我拿了眼
    鏡，大約三十秒時間，裡面發出不只一個人的慘叫聲，門也
    被鎖起來，我就拿門邊的拖把把門敲破進入，我入內時發現
    乙○○斜跪在地，被告拿刀架在他脖子，甲○○○就在旁邊
    ，好像和被告在對罵，被告看到我破門而入，馬上放開乙○○，朝我攻擊，我本來在屋內要拿木杵，但因為太重，拿不
    動脫手，被告就追著我跑，我當時把桌面翻轉抵擋被告的攻
    擊，閃躲過程中我下巴，腰間都被菜刀殺傷，衣服也有多處
    受損，‧‧。」（見原審卷第頁16至17頁）；「因他常常騷
    擾汪家母女，那天我送貨到汪家，門一開，他拿刀子（翻牛
    雜肚的尖刀）就進來了，我被砍的差零點一公分就割到我的
    頸動脈了。他殺完我後，‧‧他又去廚房拿水果刀射向我，
    射壞我的眼鏡，並傷到我的眼臉，我去我車子那另一支預備
    眼鏡戴上，他就把門關上，那時候我還不覺得痛，我聽到裡
    面有哀號的聲音，我就用拖把玻璃門敲破，去救他們母女。
    我發現乙○○跪倒在地上，他一手將刀子架在乙○○的脖子
    上，並且一手與她母親在對打。我去幫他母親，他就開始追
    砍我。當時我的嘴唇被砍裂開，我以為下巴被砍掉了，就跟
    汪媽媽說，趕快找我被砍掉的那塊下巴。」（見本院上訴卷
    第29至30頁）等語甚詳；核與當時在場之目擊證人乙○○、
    甲○○○分別於警詢、檢察官偵查中及本院上訴審調查時所
    證有關於被告如何追殺被害人己○○之經過情節大致相符（
    見警卷第6至9頁，偵查卷第10頁，原審卷第20頁，本院上訴
    卷第53至56頁）；並有案發現場及兇刀照片共十二張、嘉義
    縣警察局竹崎分局扣押書、白色外套照片共七張及兇刀共五
    把扣案可憑（見警卷第13至19頁、偵查卷第3、17頁，原審
    卷第53至56頁），足見証人即告訴人己○○上開指証非虛。
  (二)又被害人己○○遭被告丙○○於前揭時地持上揭小尖刀、菜
    刀等砍殺後，確受有右側臉頰深部傷口一處約四×二×二公
    分，右側眼瞼淺部傷口一處約一×○‧二×○‧二公分，左
    側下唇深部傷口十×三×三公分，左右側頸部深部傷口一處
    十二×三×一‧五公分，左側耳後開放性傷口一處三×○‧
    五×○‧一公分，左側之手、掌背面開放性傷口一處三×二
    ×○‧二公分，左側腰部開放性傷口五×一×○‧一公分等
    傷害之事實，則為被告於審理時所不爭執，並有「仁友醫院
    」診斷證明書一紙、受傷之相片共十八張附卷可參（見偵查
    卷第十六頁、原審卷第四九頁至第五一頁），自屬真實。
  (三)被告雖否認故意持刀砍殺被害人，並以上開情詞置辯。但查
    ：
  １被告與証人乙○○原係男女朋友關係，於本件事發之前，二
    人即因感情進行不順，被告為恐証人乙○○疏遠，曾二度寫
    信試圖挽回等情，又據被告供認在卷（見本院上訴卷第七八
    頁），並有被告親自書寫之書信在卷足憑（見偵卷第十四頁
    、原審卷第二六頁）；而本件又係因被告目睹告訴人與乙○○同處一處，因而懷疑告訴人與乙○○有曖昧關係，因而引
    起本件事端，又據被告供認在卷；再稽之告訴人頸部所受之
    刀傷，係左右側頸部深部傷口一處十二×三×一‧五公分，
    有診斷証明書及照片在卷足憑（照片見原審卷第五一頁證件
    存置袋），顯見告訴人所受之傷勢不輕，若非持刀故意用力
    砍殺，當不致受有上開嚴重之傷勢，被告所辯「告訴人係因
    搶奪其手中之水果刀，不慎碰到告訴人之頸部所致」云云，
    已無足取。
  ２再查，事發當天被告係見告訴人與証人乙○○同處一處，於
    告訴人步出小吃部時，即持刀砍殺告訴人，已如上述，則若
    被告僅係因與告訴人發生爭執，而持刀要逼告訴人與乙○○
    說出真相，又何須朝告訴人頸部砍殺？再被告持刀砍傷告訴
    人頸部後，又持刀擲射告訴人，致告訴人右側眼瞼受傷及眼
    鏡損壞，復持刀砍殺告訴人左手、頭臉上嘴唇等部位，告訴
    人眼鏡並因而損壞，告訴人於受上開傷害後，即逃往所駕駛
    之車內換戴眼鏡，嗣又破門而入等情，另據証人即告訴人己○○指訴在卷，証人即在場目睹之甲○○○於本院前審並証
    稱「魏先生開門，他（即被告）就衝進來殺他」、「（魏先
    生受傷逃出屋外，賈先生（即被告）有無將房門鎖住）有的
    ，因為只有我們母女與賈先生鎖在屋內，魏先生怕我們受傷
    ，才打窗戶（應係玻璃門）進來，．．．，我從廁所出來的
    時候，看到我女兒跪著求賈先生不要殺他，哭的很大聲，魏
    先生那時候關在門外」、「（魏先生那時候為何衝進來）他
    應該是關心我們母女在裡面，賈先生拿那麼多把刀，我們已
    經受傷了，怕我們有生命危險」等語（見本院上訴卷第五二
    頁、第五三頁、第五四頁）；而証人即在場目擊之乙○○於
    本院前審亦証述「魏先生拿錢之後要出去，賈先生（即被告
    ）就衝進來殺他」、「（後來魏先生為何會衝破門進來）因
    為當時我很害怕，一直在叫，他可能是看到我們母女都是女
    人，可能會被害，所以才會衝進來救我們」、「（賈先生為
    何會把門鎖起來）他不要讓魏先生進來」等語（見本院上訴
    卷第五六頁至第五七頁）；再佐以卷附被告書寫之書信內容
    所載「小玲我要的是你的人你的心，若有男友請妳告訴他，
    這輩子決對不可能，請他下輩子吧，他還沒有對妳有心時，
    告訴他不要像我這樣，再告訴他，否則又要悲劇收場」、「
    這二天為了你接電話的事，使我忍受不了，真想和你同赴黃
    泉，我得不到的，別人休想得到」（見偵卷第十四頁正、反
    面）；暨告訴人事發後照片所攝，其嘴唇、右眼瞼確受有刀
    傷，並有縫合之痕跡（見原審卷第五一頁証件存置袋內之照
    片）；則被告既因與証人乙○○感情問題而有上開激烈言詞
    在先，復又認告訴人與証人乙○○有曖昧之關係在後，並於
    告訴人步出門外之際，即持刀砍殺告訴人之頸部，復又持刀
    丟擲、或接續砍殺告訴人，告訴人並因而逃出屋外，則若果
    真僅是與告訴人發生爭執，而無殺人之意，被告於見告訴人
    頸部受有上開嚴重之傷害後，又何以不停止攻擊之行為，反
    而接續持不同之刀械繼續攻擊告訴人，並致告訴人受有上開
    非輕之傷害？再再可証被告確係因見告訴人與証人乙○○同
    處一室，而誤認彼等有曖昧之關係，並憤而起意持刀殺人。
  ３又告訴人既因被告持刀砍殺而受有上開傷害，並已逃出屋外
    ，理應前往就醫，斷無再返回門已上鎖之事發地點，並破門
    而入之理，顯見証人即告訴人己○○指証「因其聽聞屋內慘
    叫聲，始破門而入」等情；証人甲○○○証述「我女兒跪著
    求賈先生不要殺他，哭的很大聲，魏先生那時候關在門外」
    、「（魏先生那時候為何衝進來）他應該是關心我們母女在
    裡面，賈先生拿那麼多把刀，我們已經受傷了，怕我們有生
    命危險」等語，証人乙○○証述「（後來魏先生為何會衝破
    門進來）因為當時我很害怕，一直在叫，他可能是看到我們
    母女都是女人，可能會被害，所以才會衝進來救我們」等語
    ，係屬實情而可信採。被告所辯「是因為己○○打破玻璃門
    ，乙○○尖叫，才引發打鬥」云云，亦無可採。
  ４復查，被告雖又辯稱「告訴人頸部受傷後，伊有叫告訴人去
    就醫」云云，另証人乙○○亦証述「有聽到被告對告訴人說
    去就醫」等情（見偵卷第十一頁、原審卷第十八頁、本院上
    訴卷第六一頁）；但為証人即告訴人己○○所否認，且証人
    甲○○○於本院前審審理中亦証述「未聽到被告叫告訴人去
    就醫」等語（見本院上訴卷第五三頁），則被告上開所辯，
    其真實性已有可疑；再者，証人乙○○雖為上開有利被告之
    証詞，但稽之証人乙○○於原審就此節証述「我記得被告要
    帶我出門時，他有向告訴人說趕快去看醫師，當時告訴人是
    在屋子裡面」等語，惟又改稱「我不記得告訴人在哪裡」等
    語（見原審卷第十八頁），則証人乙○○既不知告訴人在哪
    裡，又何能聽到被告叫告訴人去就醫？況証人乙○○於原審
    及本院前審審理中証述被告叫告訴人「就醫」之時點，係証
    稱「被告要帶我出門時」（原審卷第十八頁）、「賈先生（
    即被告）拖我出去的時候」等情（本院上訴卷第六一頁），
    又核與被告供述「告訴人頸部受傷後，伊有叫告訴人去就醫
    」云云不符；且若果真被告有叫告訴人就醫，衡情又豈有接
    續持刀丟擲告訴人，及持刀砍殺告訴人之理？被告上開所辯
    ，自難信採。証人乙○○上開証詞，亦核與調查所得之証據
    不符，而為迴護被告之詞。
  ５按刑法上殺人罪與傷害人致死罪之區別，本視加害人有無殺
    意為斷，被害人所受之傷害程度，固不能據為認定有無殺意
    之唯一標準，但加害人之下手情形如何，於審究犯意方面，
    仍不失為重要參考資料；殺人與傷害人致死之區別，應以有
    無殺意為斷，其受傷之多寡，及是否為致命部位，有時雖可
    藉為認定有無殺意之心證，究不能據為絕對標準；殺人與傷
    害致死之區別，即在下手加害時有無死亡之預見為斷。至受
    傷處所是否致命部位，及傷痕之多寡，輕重如何，僅足供認
    定有無殺意之參考，原不能為區別殺人與傷害致人死之絕對
    標準（最高法院18年度上字第1309號、19年度上字第0718號
    、20年度非字第0104號判例參照）。是以殺人未遂與傷害之
    區別，應以加害人有無殺意為斷；至其殺意有無，雖不以兇
    器種類及傷痕多少等，為絕對認定標準，但加害人下手部位
    、用力程度，仍非不可藉為判斷有無殺意之心證依據。本件
    經本院核閱前揭被害人受傷之照片及診斷證明書所載，被告
    係下手砍殺被害人屬人身體要害之頭、頸部，傷口既深且鉅
    ，其中第一刀傷及被害人頸部，裂痕達十二公分，深一‧五
    公分，幾達頸動脈，並傷及肌肉神經；而下唇深部傷口，竟
    削掉舌頭一塊，亦傷及肌肉神經；且被告持客觀上足以取人
    性命之兇刀（菜刀）窮追不捨，接續奮力砍殺被害人，而被
    害人之外套復有十一處破損處（見偵查卷第九頁），足見被
    告當時殺意之堅、下手之猛，則揆諸前揭說明，被告確有殺
    人之犯意，已甚明顯。至被告雖辯稱：其曾囑被害人就醫云
    云，且證人乙○○亦附和其說，而為上開証詞，但均與調查
    所得之証據不符，而難信採，已如上述；且縱令被告事後確
    有囑告訴人就醫，惟此亦難據以認定被告於行為時並無殺人
    之犯意，尚難採為有利於被告之認定。
  (四)至於証人即告訴人己○○於警詢中供証「剛開門時，丙○○
    由外面進來，右手拿一把可能是美工刀，我當時沒有看清楚
    ，就由右向左殺到脖子上後，丙○○就到廚房內拿了左手二
    把菜刀，右手一把菜刀，並射出一把水果刀，傷到我的眼睛
    ，然後我在牆角處找到一支枴丈來自衛，我左手及嘴唇又被
    殺傷，然後我就跑出去拿眼鏡，．．．，當我要再進入小吃
    部時，大門被鎖著，我拿掃把打破玻璃進入小吃部時，發現
    丙○○拿菜刀抵著乙○○頸部在地上，然後就押著乙○○往
    達邦．．．」等語（見警卷第四頁反面至第五頁）；核與証
    人即告訴人己○○於偵查証述「其打破玻璃門進入後，被告
    有持刀追砍」之情節稍有不符（見偵卷第八頁反面）；但按
    證據之證明力，由法院本於確信自由判斷，為刑事訴訟法第
    一百五十五條第一項所明定。是審理事實之法院，於告訴人
    、證人之陳述有部分前後不符，或相互間有所歧異時，究竟
    何者可採，仍得本其自由心證予以斟酌，非謂一有不符或矛
    盾，即應認其全部為不可採信；查稽之証人即告訴人歷次之
    指証，就被告有持刀追砍，並致其受有上開傷勢等情則先後
    一致，且核與証人甲○○○於本院前審審理中証述「魏先生
    開門，他（即被告）就衝進來殺他」、「（魏先生受傷逃出
    屋外，賈先生（即被告）有無將房門鎖住）有的，因為只有
    我們母女與賈生先鎖在屋內，魏先生怕我們受傷，才打窗戶
    （應係玻璃門）進來，．．．，我從廁所出來的時候，看到
    我女兒跪著求賈先生不要殺他，哭的很大聲，魏先生那時候
    關在門外」、「（魏先生那時候為何衝進來）他應該是關心
    我們母女在裡面，賈先生拿那麼多把刀，我們已經受傷了，
    怕我們有生命危險」等語（見本院上訴卷第五二頁至第五四
    頁），又大致相符，顯見証人即告訴人指証被告係基於殺人
    之犯意而持刀砍殺等情，並非虛構，縱令証人即告訴人於警
    詢中就其破門進入屋內時，被告有無持刀追刀之情節，與其
    後之証詞稍有不符，即得據為被告有利之認定；況觀之告訴
    人警詢筆錄所載，就告訴人何以破門而入，亦未為記載，顯
    見告訴人警詢筆錄就事發情節之記載較之簡略，亦難以此即
    認告訴人之指証全然無可採信。
  (五)另証人乙○○於警詢中雖未指証遭被告持刀抵住脖子等情，
    但証人即告訴人一再指証其破門而入時，看見被告持刀抵住
    証人乙○○的脖子；且証人甲○○○於本院前審審理中証述
    「我女兒跪著求賈先生不要殺他，哭的很大聲，魏先生那時
    候關在門外」（見本院上訴卷第五四頁），並於証人即告訴
    人指稱「証人乙○○可能不太願意提起這段事情，我衝進去
    時，丙○○正拿刀子架住乙○○的脖子上，並與汪媽媽對打
    」後，經承辦法官訊及「己○○講的對，還是你女兒講的對
    」一節，証人甲○○○更証稱「魏先生講的對，但是我的女
    兒也被我的枴杖打得頭暈暈的（此部分依乙○○之証詞，係
    甲○○○要打被告，不慎打到乙○○，本院上訴卷第五七頁
    ）」等語（見本院上訴卷第五九頁）；再參酌証人乙○○証
    述「我好像有跪到地上」（見本院上訴卷第五七頁），及告
    訴人係聽到屋內慘叫聲始破門進入屋內等情，已如上述，則
    當時告訴人既已在屋外，被告又將門上鎖，衡情若非被告持
    刀抵住証人乙○○脖子，証人乙○○又何須「跪在地上」，
    且請求被告不要「殺他（應為她）」？並哭的很大聲？益証
    証人即告訴人証稱「破門進入屋內時，看見被告持刀抵住乙○○脖子」一節，並非虛構而可信採；被告所辯未持刀抵住
    証人乙○○脖子云云，亦無可採。又被告既有持刀追砍告訴
    人之情事，且被害人之外套復有十一處破損處（見偵查卷第
    九頁），顯見告訴人指証遭被告持刀追砍，並非無據；又既
    持刀追砍，則被告持刀砍中之部位即隨當時雙方之動態、所
    處之環境而定，並非必在前或後，從而告訴人外套之十一處
    破損，縱於背後僅有一處，身體前側正面有六處，二手臂有
    三處，亦難以此即認告訴人非處於遭受被告追擊所致，並據
    為被告有利之認定。
  (六)綜上，被告確係基於殺人之犯意，而接續持刀砍殺告訴人未
    遂，被告上開所辯，無非係事後卸責之詞，均難採信，本件
    事證明確，被告殺人未遂之犯行洵堪認定。
三、新舊法比較適用部分：
    查被告行為後，刑法第六十二條、第六十四條第二項、第六
    十五條第二項均於九十四年二月二日修正公布，其中(一)第六
    十二條由原先之「對於未發覺之罪自首而受裁判者，減輕其
    刑。但有特別規定者，依其規定」之規定，修正為「對於未
    發覺之罪自首而受裁判者，得減輕其刑。但有特別規定者，
    依其規定」；(二)第六十四條第二項由原先之「死刑減輕者，
    為無期徒刑或為十五年以下十二年以上有期徒刑」，修正為
    「死刑減輕者，為無期徒刑」；第六十五條第二項由原先之
    「無期徒刑減輕者，為七年以上有期徒刑」，修正為「無期
    徒刑減輕者，為二十年以下十五年以上有期徒刑」，並均自
    九十五年七月一日起施行。依上開條文，關於自首，修正前
    係「應減輕其刑」，修正後則為「得減輕其刑」，修正後之
    規定並未有利於被告；又被告所犯殺人未遂罪，其法定刑死
    刑或無期徒刑部分就依法減輕其刑之後之科刑範圍而言，則
    以修正前第六十四條第二項、第六十五條第二項之規定有利
    於被告，綜合上情比較新舊法結果，以修正前刑法第六十二
    條、第六十四條第二項、第六十五條第二項有利於被告，依
    刑法第二條第一項前段之規定，自應適用行為時法即修正前
    刑法第六十二條、第六十四條第二項、第六十五條第二項之
    規定，合先敘明。
四、論罪科刑部分：
  (一)核被告丙○○所為，係犯刑法第二百七十一條第二項、第一
    項之殺人未遂罪。公訴意旨漏未斟酌被告係基於殺人之犯意
    為之，認被告係犯同法第二百七十七條第一項之普通傷害罪
    ，尚有未洽；惟因其基本事實同一，本院自得審理，並變更
    其起訴法條。至被告雖有接續多次砍殺告訴人己○○之動作
    ，然被害法益與被害人皆相同，且係利用同一犯罪機會接續
    為之，為接續犯，僅成立實質上一罪。被告已著手於殺人犯
    罪行為之實施，惟因被害人經送醫急救，始未生死亡之結果
    ，為未遂犯，應依刑法第二十五條第二項之規定減輕其刑。
  (二)再者，被告丙○○於同日凌晨零時三十分在犯罪未被偵查機
    關發覺前，即向其上級即內政部警政署國道公路警察局第四
    警察隊斗南分隊長辛○○表示其有為上揭行為，即向警方自
    首犯罪行並進而接受裁判，已據證人辛○○於本院上訴審證
    述在卷（見本院上訴卷第八十一頁），核與證人壬○○於本
    院上訴審之證述相符（見本院上訴卷第一二六頁）；自堪採
    信。至嘉義縣警察局竹崎分局檢附該分局所屬樂野派出所員
    警工作紀錄簿，雖記載報案時間為當日凌晨零時二十五分經
    民眾向嘉義縣警察局竹崎分局樂野派出所報案，而員警於凌
    晨零時三十分抵達現場等語（見原審卷第四０頁），且證人
    丁○○即嘉義縣警察局竹崎分局樂野派出所警員於本院上訴
    審證稱：渠等是於當日零時二十分許接獲甲○○○之電話報
    案，被告殺人，我們發動山警找他」等語（見本院上訴卷第
    一二五頁）；惟證人庚○○○於本院上訴審證述：「我只有
    跟警察說有殺人事件，沒有說誰殺的，是十二點﹝即零時﹞
    二十幾分報案的」等語在卷（見本院上訴卷第一０九頁至一
    一０頁），至警方係證人即警員蔡崇瑾接獲民眾報案整裝開
    車趕至現場後，經由證人蔡崇瑾向勤務指揮中心通報始知悉
    被告前揭殺人犯行，則據證人蔡崇瑾於本院審理時證述甚詳
    在卷（見本院更一審卷第七二頁），則參以告訴人己○○於
    本院上訴審復陳稱：「是丙○○先離開現場的，我在等我的
    員工開車來載我，我員工大約是十二時四十五分來的，我大
    約是一點離開現場，我是在當地警察來了約五分鐘後才離開
    的。」（見本院上訴卷第一一０、一四四頁），而證人蔡崇
    瑾於本院審理時復證稱：「接到報案，五分鐘內可以整裝完
    畢，‧‧大約十至十五分鐘可以到現場。」等情（見本院上
    訴卷第七五頁），可見證人蔡崇瑾自接獲民眾報案再整裝開
    車趕至現場之時間，最快約當日零時四十或四十五分以後，
    顯然被告丙○○向其上級即證人辛○○表示其有為上揭行為
    時，警方尚不知行為者係何人，殆無疑義。
  (三)至最高法院此次發回指摘：依卷內資料，警員丁○○於原審
    上訴審證稱：我們是零時二十分接獲甲○○○電話報案，說
    被告殺人及強押乙○○，我們就發動山警找他。當時他們連
    續打三次電話，庚○○○有打電話叫我們過去，我是接到甲○○○的電話等語（原審上訴審卷第一二五、一二七頁）。
    原判決並於理由內引述丁○○之上開證詞（原判決第七頁第
    四至七行）。其所陳如果不虛，則甲○○○既於同日零時二
    十分報案，指稱係被告殺人。其報案時間係在原判決所認定
    之被告於同日零時三十分許向辛○○表示其殺人之前，即無
    刑法自首規定之適用。究實情如何？攸關法律之適用，即有
    詳查究明之必要等語。經本院再次傳喚証人丁○○、戊○○
    、甲○○○等人，就被告是否符合自首一節，証人丁○○証
    稱「我沒有親自接到報案電話，好像是戊○○接到的，當時
    我們剛好都在派出所裡面」、「（在你到達現場之前，你是
    否知道兇手是何人？）不知道」等語（見本院更二審卷第九
    二頁），但經本院提示上訴卷第一二五頁，詢及「當時有問
    你，何時知道丙○○殺人，你說你們是在零時二十分接到甲○○○報案丙○○殺人及押走乙○○，我們發動山警找他，
    為何和你現在所說不同」一節時，証人丁○○又証稱「因為
    當時我們勤務回來，我和安德生、戊○○三人在派出所，電
    話進來，我印象中，報案時就知道是丙○○殺己○○並強押
    乙○○出去。」、「（是否到現場之前就知道？）是。當時
    我們三人都在派出所，接到電話就知道米洋那邊出事情，那
    時我們就出勤去，已經知道是何人殺人，把老闆娘押走，去
    到現場後，己○○和甲○○○就跟我們說，乙○○被丙○○
    押走往達邦方向逃逸，我們就往達邦方向搜尋，之後就發現
    丙○○的車子撞到山壁」等語（見本院更二審卷第九三頁至
    第九四頁），惟証人丁○○再經被告辯護人提示原審卷第三
    三頁戊○○筆錄，詢及「戊○○他在一審時，有說報案人並
    沒有說是何人所為，也沒有說是警察殺的，戊○○也說他到
    現場後才知道，既然電話是戊○○接的，戊○○當時也不知
    道是何人殺的，依照你剛剛的證詞，你的印象中怎麼會在接
    電話時，就已經知道是丙○○所為，是否因為事隔太久，你
    將時間搞混？」一節，証人丁○○又証稱「真的時間太久了
    。照我們訊問乙○○和甲○○○的筆錄上也記載我們到現場
    時他們跟我們講的」、「（是否你們到現場時，他們才跟你
    們說是何人所為？）時間太久了，可否依據當時記載的筆錄
    」等語（見本院更二審卷第九五頁至第九六頁），則証人丁○○就如何知悉被告涉犯本件犯行之時間，其証詞先後已有
    不符之明顯瑕疵；再佐以該報案電話係証人戊○○所接，而
    依証人戊○○於原審証述「報案人並沒有說是何人所為，也
    沒有說是警察殺的」等語（見原審卷第三三頁）；於本院本
    審審理中亦為相同之証詞（見本院卷第八七頁、第八九頁）
    ；而証人即當日報案之甲○○○於原審審理中亦証述「（報
    案時）向警方說這裡有發生殺人，我沒有說是誰殺的」等語
    （見本院卷第二二頁），於本院本審審理中，証人甲○○○
    雖就當日報案之內容不復記憶，但亦証稱「（你以前曾經到
    地方法院作證，你當時講的話是依照你的記憶回答，還是當
    時不清楚？）當時記得，現在太久了當然忘記了」、「（你
    當時在地院有說『我妹妹幫我找電話號碼，由我親自撥到樂
    野派出所，跟警方說這裡有發生殺人，我沒有說是何人殺的
    』，你當時講的對不對？）我忘記當時怎麼講的」、「（你
    當時在地院講的對不對？）對」等語（見本院更二審卷第九
    五頁），足証証人甲○○○當日報案確未聲稱何人犯案，而
    當日親自接到証人甲○○○報案電話之証人戊○○亦未知悉
    「何人涉犯本件犯行」，則証人丁○○至事發現場前又如何
    知悉「被告涉案」，已見其疑，從而証人丁○○於本院前審
    証述「我們是在零時二十分接到甲○○○報案丙○○殺人及
    押走乙○○，我們發動山警找他」等語（見本院上訴卷第一
    二五頁），顯非實情，應以証人甲○○○、戊○○上開証述
    報案電話中並未言及何人涉案等情為可採。此外，再稽之証
    人丁○○於本院本審証述「應以第一次偵訊甲○○○的筆錄
    為準」等語（見本院更二審卷第九六頁），並參酌証人甲○○○警詢筆錄所載，員警應係到達事發現場後，經証人甲○○○向員警報稱被告涉案（見警卷第七頁），員警始知悉犯
    罪嫌疑人為被告，可堪認定。
  (四)至於員警到達事發現場之時間，依証人甲○○○警詢筆錄所
    載「零時三十分許」（見警卷第七頁），但參酌上開(二)所述
    ，証人蔡崇瑾自接獲民眾報案再整裝開車趕至現場之時間，
    最快應約於當日零時四十或四十五分以後，証人甲○○○上
    開警詢筆錄所載員警到達之時間，應亦有誤，從而被告丙○○向其上級即證人辛○○表示其有為上揭行為時，警方尚不
    知行為者係何人，亦可認定。綜上被告之行為已符合自首之
    要件，應依修正前刑法第六十二條前段之規定遞減輕其刑。
五、原審以被告事證已臻明確，因予論罪科刑，固非無見，惟查
    (一)被告已於事後與被害人達成和解賠償其損害，已據被害人
    己○○於本院上訴時陳述在卷（見本院上訴卷第一七０頁）
    ，並有和解書一份附卷為憑（見本院上訴卷第一七六頁），
    原審所未及審酌，尚有未洽；(二)又原判決漏未論究被害人尚
    有左側耳後開放性傷口三×○‧五×○‧一公分及左側、手
    及掌背面開放性傷口三×二×○‧二公分、左側腰部開放性
    傷口五×一×○‧一公分之傷害，而此亦係遭被告所殺之傷
    ，已如上述，亦有未洽；(三)另被告之行為已符合自首之要件
    ，原判決就此未依修正前刑法第六十二條前段之規定遞減輕
    其刑，亦有未當。被告上訴意旨否認有殺人之犯意，並以上
    開情詞指摘原判決不當，雖無理由；但原判決既有上開可議
    之處，即屬無可維持，自應由本院將原判決予以撤銷改判。
    爰審酌被告並無前科，有臺灣高等法院被告全國前案紀錄表
    一份在卷可按，素行尚稱良好，惟身為執法公務員，竟不知
    奉公守法，潔身自好，僅因感情受挫即持刀殺人，罔顧他人
    生命法益，惟念已與被害人達成和解賠償其損害，減輕被害
    人損失及其他一切情狀，量處有期徒刑三年，以資儆懲。另
    扣案之小尖刀一把、菜刀四把為證人乙○○所有，外套一件
    則為被害人所有（見警卷第三、九頁，偵查卷第十一頁），
    自毋庸為沒收之諭知。至被告雖事後已與被害人達成民事上
    之和解，並賠償被害人三十二萬元；惟尚難因此即遽認其在
    客觀上已足以引起一般人同情；且按量刑固屬法院自由裁量
    之職權，然仍應受比例原則等法則之拘束，並非可恣意為之
    ，致礙及公平正義之維護，必須兼顧一般預防之普遍適應性
    與具體個案特別預防之妥當性，始稱相當。而刑法第五十九
    條之酌量減輕其刑，必於犯罪之情狀，在客觀上足以引起一
    般同情，認為即予宣告法定低度刑期，猶嫌過重者，始有其
    適用；至於被告無前科、素行端正、家境貧困、肢體殘障、
    坦白犯行，犯罪所得低微、犯後已與被害人和解等情狀，僅
    可為法定刑內從輕科刑之標準，不得據為酌量減刑之理由（
    最高法院九十四年度台上字第九號判決參照）；因之，本院
    認尚不得再依刑法第五十九條減輕其刑，復為緩刑之宣告。
六、至被告丙○○犯本案後偕證人乙○○駕車外出乙節，是否涉
    犯刑法第三百零二條以非法方法剝奪他人行動自由罪嫌，因
    未據檢察官起訴，復與本案無裁判上一罪關係，本院自不得
    併為審判，附此敘明。
據上論結，應依刑事訴訟法第三百六十九條第一項前段、第三百
六十四條、第二百九十九條第一項前段、第三百條，刑法第二條
第一項前段、第二百七十一條第二項、第一項、第二十五條第二
項、修正前刑法第六十二條前段，判決如主文。
本案經檢察官張太龍到庭執行職務。
中    華    民    國    98    年    6     月    10    日
                  刑事第四庭    審判長法  官  吳志誠
                                      法  官  羅心芳
                                      法  官  陳珍如
以上正本證明與原本無異。
如不服本判決應於收受送達後10日內向本院提出上訴書狀，其未
敘述上訴理由者，並得於提起上訴後10日內向本院補提理由書（
均須按他造當事人之人數附繕本）「切勿逕送上級法院」。
                                      書記官  岑  玢
中    華    民    國    98    年    6     月    10    日
附錄：本判決論罪科刑條文：
中華民國刑法第271條
（普通殺人罪）
殺人者，處死刑、無期徒刑或 10 年以上有期徒刑。
前項之未遂犯罰之。


司法院資訊處製作；財團法人民間司法改革基金會備份。
